【裁判字號】    97,訴,244
【裁判日期】    970729
【裁判案由】    返還溢領退休金等
【裁判全文】
臺灣板橋地方法院民事判決               97年度訴字第244號
原      告  國立臺灣師範大學
法定代理人  辛○○
訴訟代理人  郭玉健律師
被      告  子○○
            未○○原名沈未○.
            丁○○○
            甲○○
            辰○○
            寅○○
            丑○○
            巳○○
            卯○○
            午○○
兼  上六人
訴訟代理人  申○○
上列當事人間請求返還溢領退休金等事件，經本院於民國97年7
月15日言詞辯論終結，判決如下：
    主      文
被告子○○應返還原告新臺幣捌萬玖仟陸佰零貳元，及自民國九
十六年十一月六日起至清償日止，按週年利率百分之五計算之利
息。
被告未○○應返還原告新臺幣壹拾萬零伍佰柒拾柒元，及自民國
九十七年三月十七日起至清償日止，按週年利率百分之五計算之
利息。
被告丁○○○應返還原告新臺幣拾捌萬仟玖佰零壹元，及自
民國九十六年十一月六日起至清償日止，按週年利率百分之五計
算之利息。
被告甲○○應返還原告新臺幣壹拾肆萬貳仟玖佰貳拾玖元，及自
民國九十七年三月十八日起至清償日止，按週年利率百分之五計
算之利息。
被告辰○○、寅○○、丑○○、巳○○、卯○○、午○○及申○○應連帶返還原告新臺幣壹拾壹萬壹仟壹佰陸拾柒元，及自民國
九十七年四月二十七日起至清償日止，按週年利率百分之五計算
之利息。
訴訟費用由被告子○○負擔百分之十一、被告未○○負擔百分之
十二、被告丁○○○負擔百分之四十七、被告甲○○負擔百分之
十七，餘由被告辰○○、寅○○、丑○○、巳○○、卯○○、午
○○及申○○連帶負擔。
本判決第一項原告如以新臺幣萬元為被告子○○預供擔保，得
為假執行。
本判決第二項原告如以新臺幣萬肆仟元為被告未○○預供擔保
，得為假執行。
本判決第三項原告如以新臺幣壹拾貳萬捌仟元為被告丁○○○預
供擔保，得為假執行。
本判決第四項原告如以新臺幣肆萬捌仟元為被告甲○○預供擔保
，得為假執行。
本判決第五項原告如以新臺幣萬捌仟元為被告辰○○、寅○○
、丑○○、巳○○、卯○○、午○○及申○○預供擔保，得為假
執行。
    事實及理由
壹、程序方面：
一、按原告於判決確定前，得撤回訴之全部或一部。但被告已為
    本案之言詞辯論者，應得其同意；訴之撤回應以書狀為之。
    但於期日，得以言詞向法院或受命法官為之；以言詞所為訴
    之撤回，應記載於筆錄，如他造不在場，應將筆錄送達；訴
    之撤回，被告於期日到場，未為同意與否之表示者，自該期
    日起；其未於期日到場或係以書狀撤回者，自前項筆錄或撤
    回書狀送達之日起，十日內未提出異議者，視為同意撤回，
    民事訴訟法第262 條定有明文。本件原告起訴時，除列子○○、未○○、丁○○○、甲○○，及申○○、辰○○、寅○○、丑○○、巳○○、卯○○、午○○（下稱申○○等7 人
    ）為被告外，固曾以癸○○、壬○○、己○○、庚○○、丙○○、戊○○及乙○○為被告，惟其後業於本院民國96年6
    月17日言詞辯論期日提出民事聲請撤回訴之一部狀撤回對被
    告癸○○部分之訴（本院卷第150 頁），茲因被告癸○○自
    始未曾到庭辯論，故原告前開撤回行為於該書狀到達本院時
    ，即生撤回效力。其後，原告復於本院97年7 月15日言詞辯
    論期日當庭以言詞撤回對被告壬○○、己○○、庚○○、丙○○、戊○○及乙○○之訴（本院卷第156 頁），經本院將
    該言詞辯論筆錄送達該等被告，渠均未於10日內提出異議，
    依法視為同意撤回，故原告此部分撤回行為，亦屬合法。
二、按訴狀送達後，原告不得將原訴變更或追加他訴，但被告同
    意者，或擴張或減縮應受判決事項之聲明者，不在此限；被
    告於訴之變更或追加無異議，而為本案之言詞辯論者，視為
    同意變更或追加，民事訴訟法第255 條第1 項第1 、3 款、
    第2 項定有明文。本件原告於起訴時，原係請求(一)被告子○○應返還原告新臺幣（下同）89,602元，及自96年10月25日
    起至清償日止，按週年利率百分之5 計算之利息；(二)被告未
    ○○應返還原告100,577 元，及自起訴狀繕本送達之翌日起
    至清償日止，按週年利率百分之5 計算之利息；(三)被告丁○○○應返還原告383,901 元，及自96年11月1 日起至清償日
    止，按週年利率百分之5 計算之利息；(四)被告甲○○應返還
    原告142,929 元，及自起訴狀繕本送達之翌日起至清償日止
    ，按週年利率百分之5 計算之利息；(五)被告辰○○、寅○○
    、丑○○、巳○○、卯○○、午○○及申○○應返還原告11
    1,167 元，及自起訴狀繕本送達之翌日起至清償日止，按週
    年利率百分之5 計算之利息。嗣則於97年3 月28日以民事補
    正暨減縮訴之聲明狀將前揭第(五)項聲明變更為請求被告辰○○、寅○○、丑○○、巳○○、卯○○、午○○及申○○應
    「連帶」返還之（本院卷第82頁），復於97年6 月2 日以民
    事減縮訴之聲明暨陳報狀將前揭第(一)、(三)項聲明之遲延利息
    均減縮為自96年11月6 日起算，第(五)項聲明之遲延利息亦減
    縮為自被告申○○等7 人中最後收受起訴狀繕本送達之翌日
    起算（本院卷第124 至125 頁），核其性質，應屬應受判決
    事項聲明之擴張或減縮，且被告申○○等7 人於本院97年7
    月15日言詞辯論期日時，亦未就此提出異議，而為本案之言
    詞辯論者，視為同意變更或追加，依據前揭規定，自應准許
    。
三、本件被告子○○、未○○、丁○○○、甲○○經合法通知，
    未於言詞辯論期日到場，核無民事訴訟法第386 條所列各款
    情形，爰依原告之聲請，由其一造辯論而為判決。
貳、實體方面：
一、本件原告起訴略以：被告子○○、未○○、丁○○○、甲○○，及申○○等7人 之被繼承人廖憲三（於本件起訴前之96
    年8 月12日歿）乃前國立僑生大學先修班之退休職員，均曾
    受領前國立僑生大學先修班所給付之退休金，嗣該校於95年
    3 月22日與原告整合後校名為「國立臺灣師範大學」，因審
    計部教育農林審查部查核發現被告等人退休金給付之發放基
    數與適用勞動基準法以後之相關規定不符，致有溢領退休金
    之情形，原告乃依行政院人事行政局網站之「工友退休金、
    資遣費、撫卹金及退職補償金試算系統」計算正確之退休金
    數額，並據以函催被告等人返還溢領之退休金，惟迄今仍未
    獲給付，爰依民法第179 條、第182 條第2 項，聲明如下：
    (一)被告子○○應返還原告89,602元，及自96年11月6 日起至
      清償日止，按週年利率百分之5 計算之利息。
    (二)被告未○○應返還原告100,577 元，及自起訴狀繕本送達
      之翌日起至清償日止，按週年利率百分之5 計算之利息。
    (三)被告丁○○○應返還原告383,901 元，及自96年11月6日
      起至清償日止，按週年利率百分之5 計算之利息。
    (四)被告甲○○應返還原告142,929 元，及自起訴狀繕本送達
      之翌日起至清償日止，按週年利率百分之5 計算之利息。
    (五)被告辰○○、寅○○、丑○○、巳○○、卯○○、午○○
      及申○○應連帶返還原告111,167 元，及自被告申○○等
      7 人中最後收受起訴狀繕本送達之翌日起至清償日止，按
      週年利率百分之5 計算之利息。
    (六)原告願供擔保，請准宣告假執行。
二、被告子○○則辯稱：我不懂也不知道程序，都是當時僑大先
    修班辦好之後發還退休金給我，有無多或少，我也不清楚；
    該還的我願意還，我認為如果只有一、二人算錯還可以，算
    錯這麼多個就是承辦員的錯；假如要還，也是1 個月還1 千
    元，超過我也沒辦法還等語（本院卷第86、108 頁）。
三、被告申○○等7 人則略辯稱：我們只能夠1 個月還1 千元，
    還到還完為止，超過我們也沒辦法還；原告去年第一次來電
    時，廖憲三住加護病房，我們有跟原告說是否等病情較穩定
    後再來談這件事，但原告說那是你家的事情，口氣很差，堅
    持要我們馬上解決，十天後有另一個男生打電話來，我們說
    過一陣子再解決，他說好，之後都沒有任何訊息，就接到存
    證信函，接下來就是開庭通知，廖憲三溢領是原告所造成，
    並不是我們去要求，溢領部分原告已起訴，我們也不想跟原
    告爭執這些，但當時是一群人都算錯，顯然原告有疏失，如
    果訴訟費還要我們出，那合理嗎等語（本院卷第108 、156
    至157 頁）。
四、被告未○○、丁○○○及甲○○未於言詞辯論期日到場，亦
    未提出書狀作何聲明或陳述。
五、原告主張前開事實，業已提出與其所述相符之教育部95年4
    月17日台中(二)字第0950044795號函、審計部教育農林審計處
    95年5 月15日審教處貳字第0950001639號函、教育部95年5
    月16日台總(一)字第0950072911號函、行政院主計處94年5 月
    9 日處會三字第0940004482號函、行政院勞工委員會94年6
    月29日勞動4 字第0940035498號函及87年10月19日台87勞動
    3 字第043879號函、行政院96年3 月8 日院授主會三字第09
    60001356B 號函、存證信函及所附退休金相關給付總表（本
    院卷第3 至39頁）等為證，被告子○○及申○○等7 人雖質
    疑溢發退休金乃原告單方面之疏失所致，並請求分期按月返
    還1 千元至清償為止，但對於溢領退休金及其金額乙節，則
    無爭執，且被告未○○、丁○○○及甲○○已於相當時期受
    合法之通知，卻未於言詞辯論期日到場，亦未提出書狀爭執
    ，依民事訴訟法第280 條第3 項準用同條第1 項之規定，應
    視同自認原告所主張之事實，是原告前開主張，堪信真實。
    至被告子○○及申○○等7 人雖辯稱：溢發退休金乃原告單
    方面之疏失所致，並請求分期清償云云，然而：
    (一)按無法律上之原因而受利益，致他人受損害者，應返還其
      利益，民法第179 條前段定有明文，亦即凡無法律上原因
      而因他人之給付受利益，致他人受損害者，即應負歸還其
      利益之義務（最高法院18年上字第1192號判例參照），而
      不問受損害之他人為給付之原因為何，故縱前國立僑生大
      學先修班係因作業疏失而溢發退休金予子○○、未○○、
      丁○○○、甲○○及廖憲三，原告仍得請求被告等人返還
      溢領之退休金。
    (二)按不當得利之受領人，不知無法律上之原因，而其所受之
      利益已不存在者，免負返還或償還價額之責任，民法第18
      2 條第1 項固有明文。惟所謂其所受之利益已不存在者，
      非指所受利益之原形不存在者而言，原形雖不存在，而實
      際上受領人所獲財產總額之增加現尚存在時，不得謂利益
      已不存在（最高法院41年台上字第637 號判例參照）。如
      不當得利之受領人所受利益為金錢時，因金錢具有高度可
      代替性及普遍使用性，祇須移入受領人之財產中，即難以
      識別。是原則上無法判斷其存在與否，除非受領人能明確
      證明確以該金錢贈與他人，始可主張該利益不存在（最高
      法院93年度台上字第1980號判決要旨）。本件被告子○○
      及申○○等7 人僅辯稱：渠等只能1 個月還1 千元，還到
      還完為止，超過我們也沒辦法還云云，而未主張其已將該
      溢領之退休金全部贈與他人，則原溢領之退休金一經移入
      子○○、廖憲三之財產後，即因與其財產混同而難以識別
      ，自難遽認該溢領之金錢已不存在，故被告被告子○○及
      申○○等7 人仍難據此主張免責。另渠雖均提出分期付款
      之請求，但卻無法提出任何法律依據（本院卷第109 頁）
      ，所請自難准許。
    (三)綜上，子○○、未○○、丁○○○、甲○○及廖憲三受領
      溢發之退休金，既無法律上之原因，並致原告受有損害，
      其中因廖憲三於96年8 月12日死亡，依民法第1153條第1
      項，其債務應由繼承人即申○○等7 人負連帶責任，則原
      告依民法第179 條，請求被告子○○、未○○、丁○○○
      、甲○○返還其溢領退休金之不當得利，及請求被告申○○等7 人連帶返還廖憲三溢領退休金之不當得利，均屬有
      據。
六、按受領人於受領時，知無法律上之原因或其後知之者，應將
    受領時所得之利益，或知無法律上之原因時所現存之利益，
    附加利息，一併償還；如有損害，並應賠償，民法第182 條
    第2 項定有明文。本件子○○、未○○、丁○○○、甲○○
    、廖憲三溢領退休金，既係因審計部教育農林審查部查核後
    所發現，亦即該等受領人於受領時應不知其受有利益係無法
    律上之原因，依據前揭規定，應自其「知悉」無法律上之原
    因時，起算利息。經查：
    (一)原告前以存證信函催告子○○、未○○、丁○○○、甲○○、廖憲三返還溢領退休金，惟僅子○○於96年10月25日
      、丁○○○於96年11月1 日收受送達送達，有送達證書在
      卷可參（本院卷第22頁反面、第35頁反面）。該存證信函
      既已詳述請求返還溢領退休金之事實、理由及證據，堪認
      此2 被告於收受時起，即已知悉其領受溢領之退休金無法
      律上原因，另因該存證信函記載「請台端於96年11月5 日
      前將溢領金額繳回」等語，原告乃僅請求該2 被告給付自
      96 年11 月6 日起至清償日止之利息，於法有據。
    (二)查被告未○○、甲○○於原告起訴前，雖未曾受原告合法
      催告，但原告起訴狀既已詳述請求返還溢領退休金之事實
      、理由及證據，堪認此2 被告於收受時起即已知悉其領受
      溢領之退休金無法律上原因，故原告請求該2 被告給付自
      起訴狀送達翌日（分別為97年3 月17日、97年3 月18日）
      起至清償日止之利息，於法亦屬有據。
    (三)依被告申○○等7 人陳稱：原告去年第一次來電時，廖憲
      三住加護病房，我們有跟原告說是否等病情較穩定後再來
      談這件事，但原告說那是你家的事情，口氣很差，堅持要
      我們馬上解決，十天後有另一個男生打電話來，我們說過
      一陣子再解決，他說好，之後都沒有任何訊息，就接到存
      證信函，接下來就是開庭通知等語，可知其被繼承人蘇憲
      三於過世前從未接獲原告之合法催告，惟原告起訴狀既已
      詳述請求返還溢領退休金之事實、理由及證據，該返還溢
      領退休金之債務亦已由被告申○○等7 人所繼承，則原告
      依據民法第182 條第2 項請求被告申○○等7 人給付不當
      得利之利息，應以起訴狀繕本送達被告申○○等7 人時起
      算，是原告僅請求自被告申○○等7 人中最後收受起訴狀
      繕本送達之翌日（即97年4 月27日）起算利息，於法應屬
      有據。
    (四)按應付利息之債務，其利率未經約定，亦無法律可據者，
      週年利率為百分之5 ，民法第203 條定有明文。本件原告
      請求被告給付溢領退休金，係以支付金錢為標的，且兩造
      間並未約定利率，原告請求按週年利率為百分之5 計算，
      於法亦屬有據。
七、綜上所述，原告依據民法第179 條、第182 條，請求被告子
    ○○返還89,602元，及自96年11月6 日起至清償日止，按週
    年利率百分之5 計算之利息；被告未○○返還100,577 元，
    及自起訴狀繕本送達之翌日（即97年3 月17日）起至清償日
    止，按週年利率百分之5 計算之利息；被告丁○○○返還38
    3,901 元，及自96年11月6 日起至清償日止，按週年利率百
    分之5 計算之利息；被告甲○○返還142,929 元，及自起訴
    狀繕本送達之翌日（即97年3 月18日）起至清償日止，按週
    年利率百分之5 計算之利息；被告辰○○、寅○○、丑○○
    、巳○○、卯○○、午○○及申○○連帶返還111,167 元，
    及自被告申○○等7 人中最後收受起訴狀繕本送達之翌日（
    即97年4 月27日）起至清償日止，按週年利率百分之5 計算
    之利息，均有理由，應予准許。
八、按依民事訴訟法第389 條第1 項第5 款宣告假執行者，其金
    額或價額之計算，以各個判決所命給付之金額或價額為準，
    以一訴主張數項標的與「共同訴訟」，其合併判決者，固應
    合併計算其金額或價額，以定其得否依職權宣告假執行，如
    係分別判決者，則應各依其判決所命給付之金額或價額，定
    其得否依職權宣告假執行（楊建華著民事訴訟法實務問題研
    究第303 頁，76年2 月版）。本件原告請求被告子○○等人
    返還溢領退休金，其各項請求之金額雖均未逾50萬元，但原
    告既係以一訴主張數項標的，並經本院合併審判，依民事訴
    訟法第第389 條第2 項及第77條之2 第1 項前段規定，關於
    訴訟標的金額及得否依職權宣告假執行之計算，均應合併計
    算，而本判決主文第1 至5 項所命給付之金額合計為828,17
    6 元既逾50萬元，即與同法第389 條第1 項第5 款之要件不
    符，本院即無從依職權宣告假執行，合先敘明。本件原告既
    獲全部勝訴判決，則其陳明願供擔保請准宣告假執行，於法
    即無不合，爰酌定相當金額准許之。
據上論結，本件原告之訴為有理由，依民事訴訟法第385 條第1
項前段、第78條、第85條第1 項但書、第2 項、第390 條第2 項
，判決如主文。
中    華    民    國    97    年    7     月    29    日
                  民事第二庭  法  官  楊明佳
以上正本證明與原本無異
如對本判決上訴，須於判決送達後20日內向本院提出上訴狀
中    華    民    國    97    年    7     月    29    日
                              書記官  楊璧華


司法院資訊處製作；財團法人民間司法改革基金會備份。
